最高法院刑事判決　　　　　　九十六年度台上字第二五００號
上　訴　人　甲○○
上列上訴人因強盜案件，不服台灣高等法院花蓮分院中華民國九
十三年九月二日第二審判決（九十三年度上訴字第一一六號，起
訴案號：台灣花蓮地方法院檢察署九十二年度偵字第一六六四號
），提起上訴，本院判決如下：
    主  文
原判決關於甲○○部分撤銷，發回台灣高等法院花蓮分院。
    理  由
本件原判決認定上訴人甲○○有原判決事實欄所載犯行，因而撤
銷第一審關於上訴人部分之科刑判決，改判論處上訴人共同意圖
為自己不法之所有，而結夥三人以上搶奪他人之動產罪刑，固非
無見。
惟查：(一)民國九十二年二月六日修正公布，於同年九月一日施行
之刑事訴訟法採改良式當事人進行主義，且為貫徹直接審理與言
詞審理原則，改行審判集中審理制，有關審判程序之進行，以當
事人間之攻擊、防禦為主軸，法院並不立於絕對主導之地位。且
為使審判程序能集中、縝密且順暢有效之進行，本法第二百七十
九條第一項復規定：「行合議審判之案件，為準備審判起見，得
以庭員一人為受命法官，於審判期日前，使行準備程序，以處理
第二百七十三條第一項、第二百七十四條、第二百七十六條至第
二百七十八條規定之事項。」依上開規定，通常程序之合議審判
案件，受命法官於行準備程序之功能，僅在於開始審判前應為相
當之準備，所得處理之事項，應以同法第二百七十三條第一項各
款及第二百七十四條、第二百七十六條至第二百七十八條所規定
之事項為限，非但不負責證據之蒐集，更不再從事證據之實質調
查，故就證人之訊問，除有同法第二百七十六條第一項所定「預
料證人不能於審判期日到場者，得於審判期日前訊問」之例外情
形，原則上均應於審判期日行之，俾使證人於審判期日當庭所行
之訊問及交互詰問程序，法院依其言詞陳述語氣及反應等態度證
據，能直接獲取正確之心證，以為證言價值判斷之準據。從而受
命法官於準備程序除有上開例外之情形外，並無逕行傳喚並對證
人進行訊問及交互詰問之權限。至上開刑事訴訟法第二百七十九
條第一項、第二百七十六條第一項規定預料證人不能於審判期日
到場，而受命法官得於審判期日前行準備程序時訊問證人之例外
情形，其所稱「預料證人不能於審判期日到場」之原因，參酌同
法第一百七十八條第一項有關證人經合法傳喚，無正當理由不到
場，方得科以罰鍰並拘提之規定，基於同一法理，亦必有正當理
由足以預料證人不能於審判期日到場者始得為之。所謂「正當理
由」，須有一定之客觀事實，可認其於審判期日不能到場並不違
背證人義務，例如因疾病即將住院手術長期治療，或行將出國，
短期內無法返國，或路途遙遠，因故交通恐將阻絕，或其他特殊
事故，於審判期日到場確有困難者，方足當之。必以此從嚴之限
制，始符合集中審理制度之立法本旨，不得僅以證人空泛陳稱：
「審判期日不能到場」，甚或由受命法官逕行泛詞諭知「預料該
證人不能於審判期日到庭」，即行訊問或詰問證人程序，為實質
之證據調查，否則即屬違背法定程序取得之證據。本件原審於九
十三年八月二日係由受命法官進行準備程序，乃僅因共同被告林
崇峰陳稱：請求今日詰問，因為我不一定會繼續上訴云云，即令
林崇峰以證人身分具結後為訊問調查，進行交互詰問程序，而非
於審判期日為之，且復以該陳述為不利於上訴人之憑據，是此項
訴訟程序之踐行，要與上開規定有悖，已非適法。(二)刑事訴訟法
第二百八十八條第三項規定，除簡式審判程序案件外，審判長就
被告被訴事實為訊問者，應於調查證據程序之最後行之。此項被
訴事實之訊問，旨在使被告有辯明犯罪嫌疑之機會，及陳述有利
於己之事實，屬被告行使防禦權最重要之一環，依刑事訴訟法第
三百六十四條規定，亦為第二審之審判所準用，乃事實審法院於
審判期日應踐行之法定程序之一。本件原審法院於九十三年八月
十九日審判期日，審判長於調查證據程序完畢後，僅一次攏統宣
讀上訴人被訴之全部事實（見原審卷第九八至一０一頁），疏未
就其被訴事實逐一予以訊問，無異剝奪上訴人防禦權之行使，抑
且有害於公平審判及程序正義，其基此有瑕疵之審判程序所為之
判決，自有判決不適用法則之違背法令。上訴意旨執以指摘原判
決不當，非無理由，應認原判決此部分有撤銷發回更審之原因。
據上論結，應依刑事訴訟法第三百九十七條、第四百零一條，判
決如主文。
中　　華　　民　　國　九十六　年　　五　　月　　四　　日
                      最高法院刑事第九庭
                          審判長法官  洪　清　江
                                法官  石　木　欽
                                法官  李　伯　道
                                法官  林　勤　純
                                法官  陳　晴　教
      本件正本證明與原本無異
                                      書  記  官
中　　華　　民　　國　九十六　年　　五　　月   十八   日
                                                H
